【裁判字號】    96,上更(一),530
【裁判日期】    970214
【裁判案由】    毒品危害防制條例
【裁判全文】
臺灣高等法院刑事判決            96年度上更(一)字第530號
上  訴  人
即  被  告  甲○○
選任辯護人  沙  洪  律師
上列上訴人因違反毒品危害防制條例案件，不服臺灣板橋地方法
院95年度訴字第880號，中華民國96年1月18日第一審判決（起訴
案號：臺灣板橋地方法院檢察署94年度偵字第14386、 20419 號
），提起上訴，經判決後，最高法院發回更審，本院判決如下：
    主  文
原判決關於販賣第一級毒品部分撤銷。
甲○○販賣第一級毒品，累犯，處有期徒刑拾貳年；販賣毒品所
得新台幣捌仟元沒收之，如全部或一部不能沒收時，以其財產抵
償之。
    事  實
一、甲○○於民國86年間因違反藥事法案件，經臺灣臺北地方法
    院以86年度訴緝字第170號判決有期徒刑6月，嗣於本院審理
    時撤回上訴而確定，於91年6月7日縮刑期滿執行完畢；後於
    91年間因施用毒品案件，經原審法院以92年度訴字第599 號
    判處應執行有期徒刑1年，於92年5月16日確定，並於93年12
    月3日縮刑期滿執行完畢。詎甲○○仍不知悔改，於94年7月
    上旬某日起，自不詳姓名之「阿元」、「阿堯」、「阿藏」
    、「阿國」、「阿富」、「阿香」等成年人購入第一級毒品
    海洛因後，即起意伺機出售牟利。嗣於94年8月25日上午11
    時40分許，湯化龍因欲購入第一級毒品海洛因，而與甲○○
    相約在台北縣中和市○○路240 巷口處，甲○○為掩飾毒品
    交易，則駕駛車號EZ-6396 號自用小客車停放在該巷口，由
    湯化龍進入車內，以新台幣（下同）8,000 元之代價購得海
    洛因1小包（淨重1.79公克、空包裝重0.19 公克，純質淨重
    0.46公克）。湯化龍交易完成後旋即下車正欲離去之際，為
    現場埋伏之員警當場查獲，並循線於同日中午12時許，在台
    北縣永和市○○路70號前查獲駕駛車號EZ-6396 號自用小客
    車逃逸之甲○○，並在該車內扣得背包1 個，內有海洛因7
    包（共計淨重34.83公克，空包裝重3.21公克，純質淨重11.
    44公克）、含有海洛因成分之殘渣袋1個、電子磅秤1台、現
    金10萬元、行動電話2 支等物。
二、案經臺北縣政府警察局中和分局報告臺灣板橋地方法院檢察
    署檢察官偵查起訴。
    理  由
壹、程序部分：
    【按刑事訴訟法第159條第1項「被告以外之人於審判外之言
    詞或書面陳述，除法律有規定外，不得作為證據。」之規定
    ，旨在保障被告之反對詰問權，排除具有虛偽危險性之傳聞
    證據，以求實體真實之發現。而所謂法律有規定者，即包括
    同法第159條之1至之5 所規定傳聞證據具有證據能力之例外
    情形。次按「被告以外之人於檢察事務官、司法警察官或司
    法警察調查中所為之陳述，與審判中不符時，其先前之陳述
    具有較可信之特別情況，且為證明犯罪事實存否所必要者，
    得為證據。」，刑事訴訟法第159條之2定有明文。是被告以
    外之人於警詢時之陳述與審判中之陳述有「不符」之情況，
    經比較結果，先前之陳述「具有較可信之特別情況」，且「
    為證明犯罪事實存在與否所必要者」，則例外具有證據能力
    。所謂「具有較可信之特別情況」或「顯有不可信之情況」
    存在，均應審酌該陳述是否出於供述者之真意、有無違法取
    供情事之信用性，可從筆錄製作之原因、過程及其功能等加
    以觀察其信用性而據以判斷該筆錄內容是否具有較可信之特
    別情況抑或顯不可信之情況（最高法院94年台上字第629 號
    判決參照）。經查：證人湯化龍警詢中陳述與審判中所言不
    符，據證人即警員丁坤村於原審審理中具結證稱：「製作筆
    錄時，並未與湯化龍發生爭執，亦沒有搥打湯化龍之胸部，
    或使用強暴、脅迫或其他不正方法取證」等語（見原審95年
    12 月28日審理筆錄第12至13頁）， 益見證人湯化龍之警詢
    筆錄係出自其自由意志甚明。又證人湯化龍於警詢時，尚未
    及與被告接觸、串證，所受外界影響之程度自然較低，反觀
    其嗣於原審迄本院前審審理中，因每每與被告立於同次審理
    而有附和被告等情，足見其嗣後所為之審判中供述，顯已受
    外界之影響，其憑信性自然較其於警詢時之供述為低，是以
    證人湯化龍於警詢時之證述較具可信性情狀，且其係親自與
    被告聯絡購買毒品之人，就親自經歷之事實所為之陳述，自
    屬證明犯罪事實存否所必要，應得為證據。】
貳、實體部分：
一、訊據被告甲○○於否認有何販賣第一級毒品予湯化龍之犯行
    ，辯稱：湯化龍是因為遭警員搥打其胸口，才會作此指述，
    湯化龍在偵查中即已為不同之證述云云。經查：
（一）證人湯化龍係於94年8 月25日上午11時40分許，在台北縣
      中和市○○路240 巷口處經警查獲，並扣得其持有之海洛
      因1包（淨重1.79公克、空包裝重0.19公克，純質淨重0.4
      6 公克）。上開白粉經送法務部調查局鑑驗結果，確含海
      洛因成分，有該局調科壹字第060010506 號鑑驗通知書在
      卷可查（見94年度偵字第14836號卷第113頁）。
（二）證人湯化龍於警詢中即陳稱：「警方所查獲之海洛因，是
      向『阿泰』所購買，該名男子即是警方所查獲的甲○○，
      我向他買過一次，價格是8,000元」等語（ 見94年度偵字
      第14836號卷第8頁）。雖證人湯化龍於檢察官第一次偵訊
      中改稱：「（問：是否曾向甲○○購買毒品？）沒有，我
      沒有跟他買毒品，也沒有拿錢給他」等語（見上開偵查卷
      第77至78頁），及於原審審理中具結證稱：「我當時（指
      94年8 月25日）找被告想要借錢，我在電話中已經與被告
      約好，被告說他要出去，我就在台北縣中和市的東帝士大
      樓地下室出口等被告的車上來，之後我坐上被告的車，在
      車上跟被告講借錢的事情，被告說他有事要出去叫我先下
      車，要我以後再說，並說他之後還會再回來，要我等他，
      我住的地方就在東帝士大樓附近，所以我就在住處前的巷
      口下車，接著被警察逮捕。當時我身上有海洛因，因為我
      有吸海洛因的習慣。後來到中和分局作筆錄，我以為是我
      身上有毒品，害被告被逮捕，所以當時我就說謊，想把事
      情推給被告，好像有說毒品是跟被告買的，那時我有吸毒
      ，印象也不太清楚，只是想要推責任到被告身上。後來我
      交保以後遇到被告，才騙被告說我被警察打才那樣說，其
      實是我說謊」等語（見原審95年12月28日審理筆錄第14頁
      ）。然依證人湯化龍前開證述，可知其於警詢中並未受到
      強暴、脅迫或其他不正方法取證。參以證人即警員丁坤村
      於原審審理中具結證稱：「製作筆錄時，並未與湯化龍發
      生爭執，亦沒有搥打湯化龍之胸部，或使用強暴、脅迫或
      其他不正方法取證」等語（見原審95年12月28日審理筆錄
      第12至13頁），益見證人湯化龍於警詢中所述「毒品是向
      『阿泰』所購買，該名男子即是警方所查獲的甲○○，我
      向他買過一次，價格是8,000元」等語，具有可信性。
（三）證人即警員賴宏達於原審審理中亦具結證稱：「我們是向
      法院聲請搜索票進行搜索，在搜索之前有監聽被告的對話
      通話，得知被告在不特定地點販賣毒品。本來就是預計於
      94年8月25日當天到被告中和市○○路118巷16號2 樓住處
      執行搜索，但抵達現場時被告不在家，當時另外有同仁在
      機房監聽被告的電話，得悉被告人在另一個住處即中和景
      平路268號17樓之2，並且與湯化龍約好要在景平路240 巷
      口交易，就立刻趕過去。我們到達現場時，被告與湯化龍
      的交易剛好結束，湯化龍從被告駕駛的車輛下車，被告的
      車子也已經開走，我們上前盤查湯化龍，那時湯化龍的手
      上還拿著1 包海洛因，他告訴我們說，賣毒品給他的人，
      人家都叫他『阿泰』，就是剛剛駕駛TOYOTA車子的人。所
      以我們立刻追捕被告的車輛，到永和市○○路70號前，被
      告的車輛被警用偵防車包夾，卡在中央分隔島又撞到旁邊
      的車輛，才因此停下來。被告停車後我們上前盤查，確定
      他就是我們監聽的對象，並在車內右前座扣到一個背包，
      裡面有海洛因、現金、電子秤、行動電話、殘渣袋等物」
      等語（見原審95年9月28日審理筆錄第3至4頁） 。由證人
      賴宏達所述，警方係經由監聽始前往被告與湯化龍之交易
      地點，復進一步查獲湯化龍持有甫行購入之第一級毒品海
      洛因，證人湯化龍更於第一時間即向警方明確指出其所持
      有之毒品係向綽號「阿泰」之人所購入，並於原審審理中
      證稱，在警詢中所述之「阿泰」即是被告甲○○等語（見
      95年12月28日審理筆錄第17頁），足見被告確與證人湯化
      龍進行毒品交易無誤。
（四）雖證人湯化龍於偵訊中翻異前詞，然其於原審審理中證稱
      ，在移送到地檢署以後，係與被告關在同一間拘留室等語
      （見95年12月28日審理筆錄第17頁），則證人湯化龍礙於
      被告在場，在意欲迴護被告之情況下所為陳述，已非全然
      可信。至證人湯化龍又於原審審理中證稱，其於警詢中係
      想把責任推給被告才指認被告云云，然證人湯化龍於為警
      逮捕時即指稱毒品係向被告購買，警方始循線進一步逮捕
      被告，則證人湯化龍前開所述顯屬推諉之詞。而證人湯化
      龍於原審審理中又稱係為向被告借款始至被告車內洽談，
      然由被告歷次供述以觀，均未曾提及證人湯化龍向其洽商
      借款之事，反於原審審理中供稱：「湯化龍是為了將之前
      向我借的工具還我，才會到我車上」云云（見原審95年9
      月28日審理筆錄第7 頁），與證人湯化龍所述亦不相符，
      且證人湯化龍於偵訊中亦未曾提及借款之事，足見證人湯
      化龍於原審審理中所述乃杜撰之詞，自非可採。
（五）被告被查獲時身懷毒品海洛因，且毒品海洛因分裝成7 包
      裝（共淨重34.83公克、空包裝重3.21公克，純質淨重11.
      44公克）、電子磅秤1 台及現金新台幣10萬元，另自證人
      湯化龍身上扣得海洛因1 包 （淨重1.79 公克、空包裝重
      0.19公克，純質淨重0.46公克），二人若僅單純為己施用
      ，何須隨身攜帶7 包海洛因，且分成不同分量之包裝，況
      並無查扣到吸食器，倘如被告所言湯化龍在車上係為了還
      工具（原審卷第108 頁），然警方查緝時不僅未獲任何工
      具，又衡情被告若非為交易毒品，何須甘冒查緝風險攜分
      袋完成毒品及磅秤外出，況證人湯化龍亦已供述其毒品係
      以8,000 元向被告販入，是認被告有販毒營利之意圖，極
      為灼然。
（六）綜上所述，證人湯化龍於警詢中所為陳述，可認湯化龍經
      警扣得之上開第一級海洛因1 包，顯係向被告以8,000 元
      之代價所購入。是被告販賣第一級毒品犯行，事證明確，
      堪可認定。
（七）販賣毒品罪，係行為人明知其為毒品，意圖營利，而將毒
      品購入或賣出，有一於此，其犯罪即屬完成，不必二者兼
      備；此與意圖販賣而持有毒品罪，係指行為人以意圖販賣
      營利以外之原因而持有毒品，其後始起意營利販賣者（例
      如因為他人之贈與或寄藏而持有，嗣後始起意為販賣者而
      言），並不相同，最高法院92年台上字67號判決採同一見
      解，由此可知，行為人若基於販賣營利以外之原因而持有
      毒品，其後始起意營利販賣者，雖不構成販賣毒品罪，然
      仍應成立意圖販賣而持有毒品罪。惟查：被告雖否認有自
      94年7 月上旬某日起，自不詳姓名之「阿元」、「阿堯」
      、「阿藏」、「阿國」、「阿富」、「阿香」等成年人購
      入海洛因（原審卷第151 頁），但承認有向不特定人購買
      （原審卷第153 頁），雖無積極證據證明被告購入海洛因
      時有販賣營利之意圖，然因被告嗣後確有販賣海洛因予湯
      化龍之事實，被告購入海洛因後在持有中，有販賣海洛因
      之意圖，是被告意圖販賣而持有第一級毒品海洛因犯行，
      亦足認定。
二、本案新舊法比較：
（一）按被告行為後，刑法及刑法施行法業於94年2月2日經總統
      以華總一義字第09400014901號令修正公布，並於95年7月
      1 日施行（下稱「新刑法」，修正前刑法下稱「舊刑法」
      ），參酌最高法院95年5月23日刑事庭第8次會議決議結論
      ，新刑法第2條第1項之規定，係規範行為後法律變更所生
      新舊法律比較適用之準據法，於新刑法施行後，應適用新
      刑法第2條第1項之規定，為「從舊從輕」之比較。且比較
      時，應就罪刑有關之共犯、未遂犯、連續犯、想像競合犯
      、牽連犯、結合犯以及累犯加重、自首減輕、暨其他法定
      加減原因與加減例等一切情形，綜其全部罪刑之結果，而
      為比較，再適用有利於行為人之法律處斷，合先敘明。
（二）次依上述原則綜合比較本件全部罪刑結果，被告係在有期
      徒刑執行完畢後5 年內故意再犯本件均有期徒刑以上之罪
      ，無論依新、舊刑法第47條之規定，均應論以累犯，是行
      為後之法律並未特別有利於被告，是依刑法第2條第1項前
      段之規定，應適用行為時之舊刑法第47條之規定。
三、按海洛因屬毒品危害防制條例第2條第2項第1 款所規定之第
    一級毒品，被告甲○○販入第一級毒品海洛因後，又行賣出
    予湯化龍牟利，核其所為，係犯毒品危害防制條例第4條第1
    項之販賣第一級毒品罪。【其販賣前後意圖營利而持有第一
    級毒品】之低度行為均應為販賣之高度行為所吸收，不另論
    罪。被告於86年間因違反藥事法案件，經臺灣臺北地方法院
    以86 年度訴緝字第170號判決有期徒刑6 月，嗣於本院審理
    時撤回上訴而確定，於91年6月7日縮刑期滿執行完畢；後於
    91年間因施用毒品案件，經原審法院以92年度訴字第599 號
    判處應執行有期徒刑1年，於92年5月16日確定，並於93年12
    月4 日縮刑期滿執行完畢，有本院被告前案紀錄表附卷足參
    ，其於上開有期徒刑執行完畢後5 年以內再犯本件均最重本
    刑為有期徒刑以上之罪，為累犯，就販賣第一級毒品部分，
    本應依刑法第47條之規定加重其刑，惟毒品危害防制條例第
    4條第1項所定之法定刑僅有死刑與無期徒刑，依刑法第64條
    第1項、第65條第1項之規定，即不得加重。被告販賣毒品之
    數量純質淨重僅0.46公克，販賣所得僅8000元，其所犯情輕
    罰重，情堪憫恕，爰依刑法第59條減輕其刑。
四、原審對被告論罪科刑，固非無見，惟查：（一）原審未述檢
    察官起訴被告意圖販賣以營利，於94年7 月上旬陸續向不特
    定成年人購入海洛因之多次犯行部分是否成立犯罪？自有未
    洽。（二）原審對被告販賣毒品構成犯罪事實之營利目的意
    思，未於理由中敘明其所憑之依據而判決，亦有理由欠備之
    違誤。（三）原審未審酌被告所犯情輕罰重，未依刑法第59
    條減刑。雖被告上訴意旨，仍執陳詞，否認販賣第一級毒品
    犯行而指摘原判決不當，為無理由，惟原判決既有前揭可議
    ，仍應由本院撤銷改判。爰審酌被告不循正當管道賺取財物
    ，竟為販賣毒品以牟暴利，其犯罪動機、手段、目的甚為可
    訾，且販賣行為促使毒品廣泛流入市場，非僅戕害國民身心
    健康，對於個人生命、身體之危害鉅大，更害及社會整體治
    安及秩序等犯罪所生危害程度，並考量被告所販出之毒品數
    量非鉅，及其犯後否認犯行之態度等一切情狀，判處被告販
    賣第一級毒品罪刑。販賣毒品所得財物8,000 元，依毒品危
    害防制條例第19條之規定宣告沒收之，如全部或一部不能沒
    收時，以其財產抵償之。
據上論斷，應依刑事訴訟法第369條第1項後段，第364條、第299
條第1項前段、毒品危害防制條例第4條第1項、第19條第1項，刑
法第2條第1項前段、第11條前段、第59條、修正前第47條判決如
主文。
本案經檢察官沈世箴到庭執行職務。
中    華    民    國    97    年    2     月    14    日
                  刑事第八庭審判長法  官  鄭文肅
                                  法  官  蔡光治
                                  法  官  陳貽男
以上正本證明與原本無異。
如不服本判決，應於收受送達後十日內向本院提出上訴書狀，其
未敘述上訴之理由者並得於提起上訴後十日內向本院補提理由書
（均須按他造當事人之人數附繕本）。
                                  書記官  王泰元
中    華    民    國    97    年    2     月    14    日
附錄：本案論罪科刑法條全文
毒品危害防制條例第4條
製造、運輸、販賣第一級毒品者，處死刑或無期徒刑；處無期徒
刑者，得併科新臺幣1 千萬元以下罰金。
製造、運輸、販賣第二級毒品者，處無期徒刑或7 年以上有期徒
刑，得併科新臺幣7 百萬元以下罰金。
製造、運輸、販賣第三級毒品者，處5 年以上有期徒刑，得併科
新臺幣5 百萬元以下罰金。
製造、運輸、販賣第四級毒品者，處3 年以上10年以下有期徒刑
，得併科新臺幣3 百萬元以下罰金。
製造、運輸、販賣專供製造或施用毒品之器具者，處1 年以上7
年以下有期徒刑，得併科新臺幣1 百萬元以下罰金。
前五項之未遂犯罰之。


司法院資訊處製作；財團法人民間司法改革基金會備份。
